【裁判字號】    92,家上,34
【裁判日期】    920815
【裁判案由】    離婚等
【裁判全文】
臺灣高等法院民事判決                              九十二年度家上字第三四號
    上  訴  人  甲○○
    訴訟代理人  李金澤律師
    被  上訴人  乙○○
右當事人間請求離婚等事件，上訴人對於中華民國九十一年十二月十日臺灣宜蘭地方
法院九十一年度婚字第一四二號第一審判決提起上訴，本院判決如左：
    主      文
上訴駁回。
對於兩造所生未成年子王乃慧（民國八十二年八月二十六日生）、王乃慶（民國八十
五年十一月二十七日生）權利義務之行使、負擔由上訴人任之，並定被上訴人與王乃
慧、王乃慶會面交往之方式及期間如附表所示。
第二審訴訟費用由上訴人負擔。
    事實及理由
一、被上訴人起訴主張：兩造於民國八十一年十月左右認識並發生關係，被上訴人因
    此懷有身孕，兩造遂於八十二年三月二十七日結婚，婚後育有未成年子女王乃慧
    、王乃慶。被上訴人於懷王乃慧約五個月時，上訴人因被上訴人不順從其意，而
    於林口住家毆打被上訴人三個耳光，被上訴人心中即對其產生恐懼的心態，直至
    約八十五年間懷王乃慶時，上訴人又陸續傷害被上訴人約六次之多，其中八十五
    年八月間在桃園縣大園菜市場，上訴人因口角動手毆打被上訴人，因此時被上訴
    人懷有身孕，上訴人為防流產而僅挑被上訴人頭部動手，連當時於對面賣水果的
    張先生不忍見到上訴人如此出手用力傷害被上訴人而加以勸諭，惟上訴人卻仍照
    樣動手毆打，事後被上訴人獨自一人搭車回臺北林口住處，除了頭痛外，心更痛
    ，真想就此了結自已之生命，惟念及王乃慧及肚中之胎兒而未作此選擇。兩造於
    王乃慶出生後舉家遷回宜蘭縣礁溪鄉居住，於八十六年農曆大年初一晚上約十時
    左右，王乃慶因哭鬧不睡，上訴人便辱罵被上訴人，兩造又起口角，上訴人隨即
    動手毆打被上訴人，被上訴人見狀跑出房間至客廳，上訴人隨後拳打腳踢追打被
    上訴人，被上訴人遍體鱗傷，欲跑出大門求救，惟上訴人卻擋於大門口不讓被上
    訴人出門。隔日（農曆大年初二）被上訴人即與王乃慧、王乃慶共三人回娘家居
    被上訴人不從，上訴人遂與被上訴人家人起衝突，上訴人見其要求不被接受卻跑
    至床邊作勢欲將熟睡中的王乃慶掐死，幸被上訴人父親跑上前去攔阻方使此事未
    發生，此時住於隔壁之叔叔馬英超亦上前勸諭上訴人勿衝動而作出傻事，隨後經
    家人調解准將王乃慧、王乃慶由上訴人帶回礁溪住所。不久被上訴人因思念王乃
    慧、王乃慶，且經家人勸告孩子需要媽媽，孩子為無辜的，於捨不得子女之情形
    下回礁溪住所。八十八年五月的母親節，被上訴人欲與王乃慧、王乃慶回花蓮娘
    家住處探視母親，上訴人不甚高興，竟於房間拿領帶勒住被上訴人脖子，將被上
    訴人強壓在床上，口中並說讓我們同歸於盡，被上訴人非常害怕而大聲驚叫，王
    乃慧聽到被上訴人喊救聲遂趕緊敲房間門，上訴人見狀方停住，惟上訴人見被上
    訴人回花蓮娘家心意堅定，遂獨自擬一份離婚協議書，要求被上訴人簽名，被上
    訴人亦應其要求而簽名，隨即被上訴人即電父親陳清增要其帶被上訴人回花蓮娘
    家，當日被上訴人回到花蓮娘家已是隔日清晨四時三十分，自此之後王乃慧、王
    乃慶皆由被上訴人獨自一人扶養至今。從而，被上訴人實受有上訴人不堪同居之
    虐待。又兩造乃奉女之命結婚，婚後沒有經濟基礎，在臺北創業期間，上訴人之
    家人皆不幫忙，被上訴人回娘家拿新臺幣（下同）二十萬元供其作資本，要買車
    沒錢，被上訴人又回娘家拿十萬元，生老二王乃慶之前又跟朋友借十萬元給上訴
    人作生意，這些錢都有去無回，結婚的金飾、孩子的手飾能賣的都賣了。八十七
    年間上訴人任職於宜蘭ＴＯＹＯＴＡ汽車公司，陸續辦了多張信用卡供自已使用
    ，常招待朋友、同事、客戶上酒家消費，夜不歸營，因消費過鉅，信用卡每張都
    刷爆，外面又向朋友借貸，致債臺高築，事後被上訴人與上訴人父親王禮勤到處
    向親友借貸清償。八十八年五月二十二日被上訴人弟弟在軍中服役期間，犯了重
    罪，被上訴人父母很傷心，希望被上訴人能多留一段時間在家裡幫忙處理，因刑
    事、民事都得找律師上法院，而上訴人卻在這時告訴被上訴人之父「美助現在不
    回來，以後要回來，要用爬的進家門」，以幾近侮辱的話語傷害被上訴人。九十
    年間被上訴人去婦產科做六分鐘檢查，報告出來是「癌前細胞病變」，被上訴人
    心很慌，告訴上訴人請其體諒被上訴人處境，對子女加以照顧，上訴人竟說被上
    訴人是「殘花敗柳」，丈夫應該是最值得信任及依靠的人，夫妻口角難免，可是
    上訴人可以因口角而對老婆施以暴力，動不動就是開口罵三字經或祖宗八代，或
    是趕被上訴人回娘家，怎麼難聽的字眼都朗朗上口，甚至強迫行房。在宜蘭住二
    年半（即八十五年十一月至八十八年五月），被上訴人沒有工作，在家帶兩個孩
    子，煮三餐弄消夜，所有的家事都是被上訴人在做，甚至帶上訴人之父親去看醫
    生，該做的被上訴人都做了。惟在宜蘭的第二年，被上訴人都是靠吃安眠藥才能
    好好入睡，肉體上受的殘害及精神上受到的壓迫，讓被上訴人恐懼待在這樣的家
    庭裡。而兩造分居至今已逾四年，兩造夫妻關係僅存於名義上，並無任何感情基
    礎，有難以維持婚姻之重大事由存在，為此依民法第一千零五十二條第一項第三
    款、第二項之規定請求離婚等情。並聲明：上訴駁回。
二、上訴人則以：民法第一千零五十二條第二項所規定難以維持婚姻重大事由之認定
    ，應依兩造年齡、學歷、經濟能力、社會地位綜合判斷而為認定，方不致淪於寬
    濫而予恣意離婚之藉口，原審卷附宜蘭縣政府訪視報告固認為兩造婚姻關係，因
    對財務、事務認知不同，存有難以彌補之破綻，然兩造認知不同，無非出於兩造
    對共營婚姻生活上因年輕無經驗，加以奉子結婚，經濟基礎不穩固所致，兩造應
    攜手克服，而非離婚了事。兩造相處六年間曾多次爭吵，上訴人亦曾動手暴力相
    向，然被上訴人並非全無可歸責，尤以上訴人於原審辯稱「我之所以說原告（即
    被上訴人）是殘花敗柳，是因原告說她認識其他男子而發的」，而被上訴人亦未
    爭執，顯見被上訴人言詞上已極挑釁，刺激上訴人，再者，夫妻間之爭吵打架時
    有所聞，以本件兩造爭吵情形亦無造成重大傷害，衡之兩造學歷、社會地位、家
    庭背景尚在能忍受之範圍，更難認有何重大事由。又原審訊問兩造之女王乃慧時
    其已明確表明不希望兩造離婚，上訴人亦希望維繫婚姻，上訴人雖曾在離婚協議
    書上簽名蓋章，但是係因當時被上訴人要帶孩子回花蓮，上訴人情緒激動才會在
    離婚協議書上簽名蓋章，被上訴人及孩子居住花蓮期間，上訴人仍有支付孩子學
    費。上訴人不否認過去花錢像花水一樣，也刷爆了很多張信用卡，但那是應酬，
    以前年輕不懂事，幾年下來，上訴人已經反省過了，所欠信用卡款項，已於今年
    初全部清償，上訴人雖曾對被上訴人口出惡言，均係因誤會所致，並非其本意等
    語置辯。並聲明：(一)原判決廢棄。(二)右廢棄部分被上訴人在第一審之訴駁回。
三、兩造不爭執之事實：
    兩造間有婚姻關係，現仍存續中，婚後育有子女王乃慧（八十二年八月二十六日
    生）、王乃慶（八十五年十一月二十七日生），兩造曾於八十八年五月七日簽訂
    離婚協議書，惟未辦理登記，而兩造分居至今已逾四年等情，業據被上訴人提出
    上訴人所不爭執，自堪信為真實。
四、被上訴人主張上訴人於其懷王乃慧約五個月時，上訴人因被上訴人不順從其意，
    而於林口住家毆打被上訴人三個耳光，被上訴人心中即對其產生恐懼的心態，直
    至約八十五年間懷王乃慶時，上訴人又陸續傷害被上訴人約六次之多，其中八十
    五年八月間在桃園縣大園菜市場，上訴人因口角動手毆打被上訴人，因此時被上
    訴人懷有身孕，上訴人為防流產而僅挑被上訴人頭部動手，連當時於對面賣水果
    的張先生不忍見到上訴人如此出手用力傷害被上訴人而加以勸諭，惟上訴人卻仍
    照樣動手毆打；於八十六年農曆大年初一晚上約十時左右，王乃慶因哭鬧不睡，
    上訴人便辱罵被上訴人，兩造又起口角，上訴人隨即動手毆打被上訴人，被上訴
    人見狀跑出房間至客廳，上訴人隨後拳打腳踢追打被上訴人，被上訴人遍體鱗傷
    ，欲跑出大門求救，惟上訴人卻擋於大門口不讓被上訴人出門；八十八年五月的
    母親節，被上訴人欲與王乃慧、王乃慶回花蓮娘家住處探視母親，上訴人不甚高
    興，竟於房間拿領帶勒住被上訴人脖子，將被上訴人強壓在床上，口中並說讓我
    們同歸於盡云云，因認上訴人有民法第一千零五十二條第一項第三款之不堪同居
    之虐待情事云云。按夫妻之一方受他方不堪同居之虐待者，他方得向法院請求離
    婚，民法第一千零五十二條第一項第三款定有明文。所謂不堪同居之虐待，係指
    予以身體上或精神上不可忍受之痛苦，致不堪繼續同居者而言（最高法院三十四
    年上字第三九六八號判例意旨參照）。又該「不堪同居之虐待」，自應就具體事
    件，衡量夫妻之一方受他方虐待所受侵害之嚴重性，斟酌當事人之教育程度、社
    會地位及其他情事，是否已危及婚姻關係之維繫以為斷。若受他方虐待已逾越夫
    妻通常所能忍受之程度而有侵害人格尊嚴與人身安全者，即不得謂非受不堪同居
    之虐待，大法官會議釋字第三七二號解釋亦著有明文。另按夫妻之一方受他方不
    堪同居之虐待者，固得請求離婚，惟請求離婚之當事人，對於此項虐待事實之存
    在，應負舉證之責任（最高法院三十七年上字第六八八二號判例意旨參照）。查
    ，上訴人對於毆打被上訴人行為不爭執，雖抗辯係二人互毆，伊亦有受傷等語（
    原審卷第三五頁），惟兩造之女王乃慧於原審到庭亦證稱：「我看過爸爸（即上
    訴人）打過媽媽（即被上訴人），有一次在宜蘭的時候，爸爸用領帶勒住媽媽的
    脖子」等語（見原審卷第三十九頁），且被上訴人自承兩造自八十八年分居至今
    已逾四年，揆諸前揭說明，究難認已達不堪同居虐待之程度，被上訴人復未能提
    出具體事證以資證明其確有受上訴人不堪同居虐待之情事，是被上訴人此部分之
    主張，尚難認為有據，是被上訴人依民法一千零五十二條第一項第三款規定訴請
    離婚，尚有未合。
五、被上訴人另主張兩造乃奉女之命結婚，婚後沒有經濟基礎，在臺北創業期間，上
    訴人之家人皆不幫忙，被上訴人回娘家拿二十萬元供其作資本，要買車沒錢，被
    上訴人又回娘家拿十萬元，生老二王乃慶之前又跟朋友借十萬元給上訴人作生意
    ，結婚的金飾、孩子的手飾能賣的都賣了；八十七年間上訴人任職於宜蘭ＴＯＹ
    ＯＴＡ汽車公司，陸續辦了多張信用卡供自已使用，常招待朋友、同事、客戶上
    酒家消費，夜不歸營，因消費過鉅，信用卡每張都刷爆，外面又向朋友借，竟致
    債臺高築，事後被上訴人與上訴人父親王禮勤到處向親友借貸清償；八十八年五
    月二十二日被上訴人弟弟在軍中服役期間犯了重罪，被上訴人父母希望被上訴人
    能多留一段時間在家裡幫忙處理，而上訴人卻在這時告訴被上訴人之父「美助現
    在不回來，以後要回來，要用爬的進家門」，以幾近侮辱的話語傷害被上訴人；
    九十年間被上訴人去婦產科做六分鐘檢查，報告出來是「癌前細胞病變」，被上
    訴人告訴上訴人請其體諒被上訴人處境，對子女加以照顧，上訴人竟說被上訴人
    是「殘花敗柳」，兩造間婚姻關係顯有民法第一千零五十二條第二項之難以維持
    婚姻之重大事由等語。上訴人對於被上訴人所稱回娘家拿錢及向朋友借錢給上訴
    人、刷爆信用卡、告訴被上訴人之父「美助現在不回來，以後要回來，要用爬的
    進家門」之事實固加以自承，惟辯稱兩造相處六年間曾多次爭吵，上訴人亦曾動
    手暴力相向，然被上訴人並非全無可歸責，尤以上訴人於原審辯稱「我之所以說
    原告（即被上訴人）是殘花敗柳，是因原告說她認識其他男子而發的」，被上訴
    人亦未爭執，顯見被上訴人言詞上已極挑釁，刺激上訴人，而上訴人雖曾對被上
    訴人口出惡言，均係因誤會所致，並非其本意，且所欠信用卡款項亦已清償云云
    。查：
  (一)按有民法第一千零五十二條第一項各款以外之重大事由，難以維持婚姻者，夫妻
    之一方得請求離婚。但其事由應由夫妻之一方負責者，僅他方得請求離婚，同條
    第二項定有明文。次按婚姻以夫妻終生之共同生活為目的，非有足以破壞共同生
    活之重大事由，難以維持婚姻者，夫妻之一方不得依民法第一千零五十二條第二
    項規定請求離婚。是婚姻是否難以維持，應斟酌破壞夫妻共同生活之具體情事，
    是否客觀上達於動搖夫妻之共同生活，致夫妻已喪失維持婚姻之意欲以為斷（最
    高法院八十七年臺上字第二四九五號判決意旨參照）。而「民法親屬編於七十四
    年修正後，於第一千零五十二條增列第二項離婚事由之概括規定，准『有前項以
    外之重大事由，難以維持婚姻者，夫妻之一方得請求離婚』，其目的在使夫妻請
    求裁判離婚之事由較富彈性。是夫妻間發生之情事，苟足使婚姻難以維持，即無
    不准依該條第二項訴請離婚之理，不因當事人併據同一事實主張有該條第一項離
    婚原因而有不同」（最高法院八十六年度臺上字第六○六號判決要旨參照）。查
    ，兩造於分居前上訴人對於被上訴人即曾以暴力相向，漫罵被上訴人之用語亦頗
    為激烈，有損被上訴人之人格尊嚴，據證人即被上訴人之父陳清增、上訴人之父
    王禮勤證稱當時兩造常常發生爭吵，證人即兩造之女王乃慧亦證述上訴人以領帶
    勒住被上訴人脖子、毆打被上訴人等情，如前所述，是上訴人對被上訴人有家庭
    暴力行為，堪予認定，加以夫妻爭吵，上訴人竟以領帶勒被上訴人之脖子，此行
    為威脅被上訴人之生命，嚴重破壞夫妻互相保護相持之信賴，況兩造自八十八年
    分居至今已逾四年，惟歧見未見緩和，勢必難以和睦相處，顯見彼此間已欠缺夫
    妻共同生活之互信基礎，已無夫妻相處應有之尊重、忍讓與諒解，夫妻間誠摰相
    愛之基礎已然動搖，婚姻發生破壞夫妻共同生活之重大破綻，致難以維持婚姻，
    是被上訴人主張兩造間之婚姻有難於維持之重大事由，即非無據。
  (二)次按民法第一千零五十二條第二項但書之修正理由說明，係為求公允始增設但書
    之規定，故難以維持婚姻之重大事由，夫妻雙方均須負責時，應比較衡量雙方之
    有責程度，僅得責任較輕之一方，得向責任較重之他方請求離婚，如雙方之有責
    程度相同則雙方均得請求離婚（八十九年度臺上字第一七一九號判決要旨參照）
    。兩造縱因個性、家事而發生爭吵，但夫妻間因個性、思想等差異，致溝通不良
    而起勃谿，本為任何夫妻皆有可能發生之事，蓋夫妻本為兩個不同個體，在不同
    環境下成長、學習，對於事物看法本難期一致，當求彼此互相溝通、忍讓，方能
    達成家庭和諧，依兩造之身份、地位、教育程度、職業狀況等情觀之，上訴人應
    有相當智識，足以運用理性態度以解決彼此間之歧見，惟上訴人以暴力相向，甚
    且有威脅被上訴人生命之行為，以致兩造自八十八年起分居迄今，分居前上訴人
    更曾草擬離婚協議書交予被上訴人簽名，復為兩造所不爭執，應認上訴人對於兩
    造之婚姻發生破綻之有責程度較重，依上開說明，被上訴人依民法第一千零五十
    二條第二項之規定請求離婚，洵屬有據，應予准許。
六、按夫妻離婚者，對於未成年子女之權利義務之行使或負擔，依協議由一方或雙方
    共同任之。未為協議或協議不成者，法院得依夫妻之一方、主管機關、社會福利
    機構或其他利害關係人之請求或依職權酌定之。法院得依請求或依職權，為未行
    使或負擔權利義務之一方酌定其與未成年子女會面交往之方式及期間。法院為此
    裁判時，應依子女之最佳利益，審酌一切情狀，參考社工人員之訪視報告，尤應
    注意(一)子女之年齡、性別、人數及健康情形；(二)子女之意願及人格發展之需要；
    (三)父母之年齡、職業、品行、健康情形、經濟能力及生活狀況；(四)父母保護教養
    子女之意願及態度；(五)父母子女間或未成年子女與其他共同生活之人間之感情狀
    況，民法第一千零五十五條第一項、第五項、第一千零五十五條之一分別定有明
    文。查，兩造均未就對於兩造未成年之子女王乃慧、王乃慶權利、義務之行使或
    負擔為協議，而上訴人表示願監護該二子女，被上訴人雖亦表示其曾向上訴人爭
    取監護一名小孩，惟未獲上訴人同意等語，經本院審酌財團法人臺灣兒童暨家庭
    扶助基金會宜蘭分事務所派員訪視結果：「王先生（即上訴人）現任職宜蘭的福
    特汽車公司業務員，平均月入約三萬元左右，同住的父親每月可領月俸一萬二千
    八百四十元，
    ，但生活無虞」、「王先生現在為王乃慧安排課後美語班，今年王乃慶將上小學
    ，課後也會安排上安親班。未來他會多留意子女的管教問題，並盡力培養二個孩
    子」、「王先生家為眷村房舍，鄰近礁溪國小後門，隔有三房一廳一廚一衛，屋
    前有空地供孩子玩耍，屋內略顯雜亂」、「王乃慧表示以前跟媽媽住，現在爸爸
    表達能力稍差，但被問及比較喜歡和爸爸或媽媽同住時，回答「爸爸」。在訪談
    過程中，王乃慧、王乃慶在旁一起遊戲，且會主動靠近王先生或和王先生說話引
    起其注意，觀察三人互動狀況佳」等情，有財團法人臺灣兒童暨家庭扶助基金會
    宜蘭分事務所九十二年五月二十九日（九二）臺童宜扶字第九二二四三號函所檢
    附兒童監護權案件家庭訪視建議表在卷可稽（見本院卷第六十一至六十三頁）；
    以及被上訴人係六十年十二月十九日生，有高職學歷，現在蘆洲賣奶茶，每月二
    萬元；上訴人則係五十七年十月十日生，有高職學歷，現在宜蘭福特汽車擔任服
    務專員，平均月入約三萬元，兩造學經歷相當，惟上訴人之經濟狀況較佳，而王
    乃慧、王乃慶均表示與上訴人同住之意願，上訴人亦有爭取監護權之強烈意願，
    為該未成年子女之最大利益考量，認為兩造離婚後，對於王乃慧、王乃慶權利義
    務之行使或負擔均由上訴人任之，較為允當。又按法院得依請求或依職權，為未
    行使或負擔權利義務之一方酌定其與未成年子女會面交往之方式及期間，民法第
    一千零五十五條第五項定有明文。親子關係為人倫之本，不宜輕易割裂，否則將
    影響幼子身心之健全發展，而適度讓兩造所生之子女與無監護權之他方相處，有
    助親子關係之良性互動，是本院依職權酌定被上訴人與王乃慧、王乃慶會面交往
    之期間、方式如附表所示。
七、綜上所述，本件被上訴人主張兩造間有難以維持婚姻之重大事由存在，係上訴人
    有責性較重，為可採，上訴人之抗辯，洵無足取，是被上訴人依民法第一千零五
    十二條第二項之規定請求判決離婚，為有理由，應予准許，原審就此部份為被上
    訴人勝訴之判決，並無不合。上訴意旨指摘原判決不當，求予廢棄改判，為無理
    由，應予駁回。又本院依職權酌定對於王乃慧、王乃慶權利義務之行使或負擔由
    上訴人任之，並酌定被上訴人與王乃慧、王乃慶會面交往之期間、方式如附表所
    示。
八、至兩造其餘攻擊或防禦方法及未經援用之証據，經本院斟酌後，認為均不足以影
    響本判決之結果，自無逐一詳予論駁之必要，併此敘明。
九、據上論結，本件上訴為無理由，爰依民事訴訟法第四百四十九條第一項、第七十
    八條，判決如主文。
中      華      民      國    九十二    年      八      月    十五      日
                                民事第十五庭
                                    審判長法  官  劉  靜  嫻
                                          法  官  陳  昆  煇
                                          法  官  吳  光  釗
右正本係照原本作成。
如不服本判決，應於收受送達後二十日內向本院提出上訴書狀，其未表明上訴理由者
，應於提出上訴後二十日內向本院補提理由書狀（均須按他造當事人之人數附繕本）
上訴時應提出委任律師或具有律師資格之人之委任狀；委任有律師資格者，另應附具
律師資格證書及釋明委任人與受任人有民事訴訟法第四百六十六條之一第一項但書或
第二項（詳附註）所定關係之釋明文書影本。
中      華      民      國    九十二    年      八      月    十八      日
                                          書記官  于      誠
附註：
民事訴訟法第四百六十六條之一（第一項、第二項）：
對於第二審判決上訴，上訴人應委任律師為訴訟代理人。但上訴人或其他法定代理人
具有律師資格者，不在此限。
上訴人之配偶、三親等內之血親、二親等內之姻親，或上訴人為法人、中央或地方機
關時，其所屬專任人員具有律師資格並經法院認為適當者，亦得為第三審訴訟代理人
。
附表：被上訴人與兩造之子王乃慧、王乃慶會面交往之方式及期間：
一、於王乃慧、王乃慶年滿十六歲前（即分別至九十八年八月二十六日、一○一年十
    一月二十七日前）：
  (一)被上訴人得於每月之第二、四週之星期六上午九時起至上訴人住（居）所將王乃
    慧、王乃慶接往同居，但應於星期日下午八時前將王乃慧、王乃慶送回上訴人住
    （居）所。
  (二)寒假期間：
    被上訴人得於每年農曆初三上午九時起至上訴人住（居）所將王乃慧、王乃慶接
    往同居，但應於農曆初四下午八時前將王乃慧、王乃慶送回上訴人住（居）所。
  (三)暑假期間：
    被上訴人得於假期開始之第二週星期日上午九時起至上訴人住（居）所將王乃慧
    、王乃慶接往同居，但應於第三週星期六下午八時前將王乃慧、王乃慶送回上訴
    人住（居）所。
二、於王乃慧、王乃慶年滿十六歲後，應尊重渠等個人之意願決定與上訴人同住之時
    間及方式。
三、上訴人如有遷移新址之情形，應事先告知被上訴人。

司法院資訊處製作；財團法人民間司法改革基金會備份。
